ACORDAO-COMPLETO-2566073

ACÓRDÃO 520/2023 ATA 11/2023 - PLENÁRIO

VISTOS, relatados e discutidos os presentes autos de auditoria realizada com o objetivo de atuar preventivamente na análise do projeto de implantação dos investimentos realizados pela Companhia Brasileira de Trens Urbanos por meio da Superintendência de Trens Urbanos de Natal, na região metropolitana de Natal - Linha Branca - Trechos 1, 2 e 3 e Linha Roxa - Trecho 1;
ACORDAM os Ministros do Tribunal de Contas da União, reunidos em Sessão de Plenário, diante das razões expostas pelo relator e com fulcro no art. 43, inciso I, da Lei 8.443, de 16/7/1992, combinado com o art. 250, inciso I, do Regimento Interno desta Corte de Contas e com o art. 107 da Resolução/TCU 259, de 7/5/2014, em:
9.1. considerar saneados os achados de auditoria tratados no âmbito do Acórdão 2154/2021-TCU-Plenário, proferido neste TC Processo 009.595/2021-0;
9.2. dar ciência ao Ministério da Integração e do Desenvolvimento Regional que caracteriza infringência ao art. 59 do Decreto 2.594, de 15/5/1998, abster-se de exercer sua supervisão ministerial sobre questões finalísticas de empresa incluída no Programa Nacional de Desestatização, posto que a subordinação administrativa, ali tratada, não se constitui em transferência da supervisão ministerial exercida pela pasta originária à qual a empresa estatal se vincula; 
9.3. dar ciência desta decisão à Companhia Brasileira de Trens Urbanos;
9.4. arquivar os presentes autos, devendo ser providenciado, em conformidade com o art. 169, caput e inciso V, do Regimento Interno do TCU, o encerramento dos presentes autos no sistema informatizado de controle de processos desta Corte de Contas.

Auditoria realizada, no âmbito do Fiscobras 2021, com o objetivo de atuar preventivamente na análise do projeto de implantação dos investimentos realizados pela CBTU na região metropolitana de Natal - Linha Branca - Trechos 1, 2 e 3 e Linha Roxa - Trecho 1.

Companhia Brasileira de Trens Urbanos (CBTU) e Superintendência Regional da CBTU de Natal/RN.

3. Interessados/Responsáveis:
3.1. Interessados: Ministério da Integração e do Desenvolvimento Regional (MIDR) e Congresso Nacional.
3.2. Responsável: Jose Marques de Lima (CPF XXX.472.354-XX).

13.1. Ministros presentes: Bruno Dantas (Presidente), Walton Alencar Rodrigues, Benjamin Zymler, Aroldo Cedraz (Relator), Vital do Rêgo, Jorge Oliveira, Antonio Anastasia e Jhonatan de Jesus.
13.2. Ministros-Substitutos presentes: Augusto Sherman Cavalcanti, Marcos Bemquerer Costa e Weder de Oliveira.

AROLDO CEDRAZ

Inicio este Relatório transcrevendo, com alguns ajustes de forma e fundamentado no inciso I do § 3º do art. 1º da Lei 8.443, de 16/7/1992, parte da instrução elaborada no âmbito da Secretaria de Fiscalização de Infraestrutura Urbana (SeinfraUrbana) e autuada como peça 144, cabendo esclarecer que, diante da nova estruturação da Secretaria deste Tribunal de Contas da União (TCU) , feita nos termos da Resolução/TCU 347, de 12/12/2022, a unidade técnica atualmente responsável pela instrução do presente feito é a Unidade de Auditoria Especializada em Infraestrutura Urbana e Hídrica (AudUrbana) :
"INTRODUÇÃO
 Trata-se de fiscalização, no âmbito do Fiscobras 2021, realizada pela Secretaria de Fiscalização de Infraestrutura Urbana (SeinfraUrbana) , com o objetivo de atuar preventivamente na análise do projeto de implantação dos investimentos realizados pela Companhia Brasileira de Trens Urbanos por meio da Superintendência de Trens Urbanos de Natal (STU-NAT) , na região metropolitana de Natal - Linha Branca - Trechos 1, 2 e 3 e Linha Roxa - Trecho 1, no valor total de R$ 73.123.225,05 (peça 104) .
O relatório de auditoria (peça 104) consignou quatro achados, todos classificados provisoriamente como proposta de Irregularidade Grave com Recomendação de Paralisação (pIGP) , a saber: (i) estudos de viabilidade técnica, econômico-financeira desfavoráveis e com parâmetros econômicos inadequados; (ii) obra licitada sem Licença Ambiental prévia; (iii) julgamento irregular de recursos interpostos durante a licitação; e (iv) dotação orçamentária insuficiente para a contratação dos empreendimentos.
Anuindo às conclusões do relatório, a titular da SeinfraUrbana emitiu Despacho (peça 106) , visando colher a imediata manifestação preliminar dos gestores no prazo improrrogável de 15 dias, nos termos do art. 138, § 9º, da Lei 14.116/2020 (LDO 2021) e art. 14, § 1º, da Resolução TCU 280/2016. Os autos foram encaminhados à Seproc para que fossem efetuadas as devidas comunicações, no sentido de coletar a manifestação preliminar quanto aos achados III.1, III.2, III.3 e III.4 do relatório, classificados como pIGP, da Companhia Brasileira de Trens Urbanos (CBTU) e do Ministério do Desenvolvimento Regional (MDR) .
A Seproc expediu os ofícios 36862/2021 e 36865/2021 (peças 107 e 109, respectivamente) , via Plataforma Conecta-TCU. Os órgãos deram ciência das comunicações (peças 108 e 110) , na mesma plataforma de comunicação.
Em resposta a esses ofícios, os órgãos mencionados encaminharam manifestação acompanhada de documentação, da seguinte forma: CBTU (peças 111 e 122) e MDR (peças 112-121) . Sobre essas manifestações, a equipe de auditoria efetuou nova instrução, incorporando os novos elementos apresentados e analisou novamente os achados de auditoria, propondo suas respectivas reclassificações (peça 123) , bem como propôs oitivas dos mencionados órgãos.
Essas propostas de encaminhamento sobre o relatório foram acatadas pelo Ministro Relator que, por meio de Despacho (peça 126) , decidiu alterar para Irregularidade Grave com recomendação de Continuidade (IGC) a classificação do achado de auditoria da presente fiscalização identificado como 'III.1. Estudos de viabilidade técnica, econômico-financeira desfavoráveis e com parâmetros econômicos inadequados', reclassificando os demais achados para Falhas e Impropriedades (F/I) .
Na mesma oportunidade, determinou a realização de oitivas dos órgãos nesses termos: 
b) realizar oitiva da CBTU e do MDR, com fulcro no art. 22, caput, da Resolução TCU nº 280/2016, para, de forma substancial e aprofundada, ante a ocorrência de irregularidades graves que ensejem o controle corretivo de atos e contratos, no prazo de 15 (quinze) dias, manifestarem-se sobre fatos que possam resultar em decisão do Tribunal no sentido de desconstituir ato ou processo administrativo ou alterar contrato em seu desfavor, nos termos do art. 250, inciso V, do Regimento Interno, notadamente referente às seguintes informações: 
b.1. Ministério do Desenvolvimento Regional (MDR) : (i) posicionamento ministerial sobre a sustentabilidade e adequação dos estudos de viabilidade técnica, econômica e ambiental dos empreendimentos, inclusive quanto a sua operação; (ii) posicionamento quanto a suficiência do crédito suplementar para conclusão das obras no prazo previsto; (iii) detalhamento das consequências de eventual suspensão ou cancelamento dos certames; (iv) possíveis medidas alternativas à suspensão ou ao cancelamento que possam ser adotadas e promovam o saneamento das irregularidades; 
b.2. Companhia Brasileira de Trens Urbanos (CBTU) : (i) estudos aprimorados de viabilidade da operação das novas linhas ou de alternativas ao custeio dos empreendimentos pelo ente concedente; (ii) justificativa da homologação da LEC 2/2020, em especial da aceitação de proposta formulada fora do ambiente eletrônico e da definição do valor do lance vencedor; (iii) justificativa pela escolha do pedido simplificado de licenciamento junto ao IDEMA e informação sobre o status atual do licenciamento ambiental da Linha Roxa; (iv) existência de alternativas ao custeio da operação desses investimentos diante da escassez de valores alocados no orçamento da companhia.
No seguimento do feito, a Seproc expediu os ofícios das oitivas 52246/2021 e 52245/2021 (peças 127 e 128, respectivamente) , via Plataforma Conecta-TCU. Os órgãos deram ciência das comunicações (peças 129 e 130) , na mesma plataforma de comunicação.
Essas decisões adotadas pelo relator foram referendadas pelo Tribunal, por meio do Acórdão 2154/2021-TCU-Plenário (Rel. Aroldo Cedraz) (peça 131) , corroborando as reclassificações efetuadas sobre os achados de auditoria. Desse modo, remanesceu uma IGC (para cuja apuração foram promovidas oitivas do MDR e da CBTU, ora em análise) e as outras três F/I, em que se caracterizou que os achados apontados tinham sido saneados pelos gestores.
Em resposta aos ofícios expedidos, os órgãos mencionados encaminharam ofícios de respostas, da seguinte forma: MDR (peça 134, e anexos peças 135-139) e CBTU (peça 140) .
Concluído o ciclo de comunicações processuais por meio de despacho da Seproc (peças 141-142) , retornaram os autos a esta unidade técnica, de modo que a presente instrução se destina a analisar as respostas oferecidas às oitivas formuladas.
EXAME TÉCNICO
Síntese dos argumentos do MDR
Impende destacar que o MDR apresentou resposta estruturada nos tópicos constantes na oitiva a ele formulada, de modo que será feita sua análise seguindo essa mesma estruturação.
 (ii) . posicionamento quanto a suficiência do crédito suplementar para conclusão das obras no prazo previsto.
Inicialmente esclarece-se que a AECI encaminhou as respostas aos tópicos fornecidas pelas áreas especializadas do Ministério, por meio da peça 134. Assim, o primeiro tema tratado - da suficiência orçamentária - foi respondido pela Secretaria de Coordenação Estrutural e Gestão Corporativa - SECOG, por meio da peça 135.
Assim, informa a setorial do MDR que, em relação ao item (ii) , cabe ressaltar que para a Ação 2843 - Funcionamento dos Sistemas de Transporte Ferroviário Urbano de Passageiros da CBTU foi previsto inicialmente na LOA 2021 o valor de R$ 204.541.501,00. Após duas suplementações orçamentárias, em junho e setembro de 2021, a disponibilidade total da ação passou para R$ 267.541.201,00.
No ano de 2020 foram inseridos e efetivados dois Pedidos no SIOP (200422 e 215944) , em que foram solicitadas suplementações para a ação 2843 da CBTU nos valores de R$ 10.000.000,00 e R$ 16.000.000,00, respectivamente. Conforme Portaria Fazenda/ME 25.028, de 14/12/2020 (https://www.in.gov.br/en/web/dou/-/portariafazenda/me-n-25.028-de-14-de-dezembro-de-2020-294084616) e Portaria Fazenda/ME 25.065, de 15/12/2020 (https://www.in.gov.br/en/web/dou/-/portaria-fazenda/me-n-25.065-de-15- de-dezembro-de-2020-294254927) .
Tendo em vista a publicação da LOA de 2021 - Lei 14.144, de 22/4/2021 - e da Portaria SOF/ME 4.967, de 29/4/2021, que estabelece procedimentos e prazos para alterações orçamentárias dos Orçamentos Fiscal e da Seguridade Social da União, no exercício de 2021, a serem observados pelos órgãos dos Poderes Executivo, Legislativo e Judiciário, pelo Ministério Público da União e pela Defensoria Pública da União, e dá outras providências, a CBTU poderá, caso necessário, solicitar novas suplementações orçamentárias dentro dos prazos estabelecidos na supracitada portaria.
Sobre o andamento atual da obra, os avanços físicos relativos à obra civil, excluindo a aquisição de trilhos, apresentam serviços de terraplenagem em aproximadamente 18 km de via permanente, o que representa um percentual de 76,92% em relação a extensão total da obra da Linha Branca, Trechos I, II e III. A estação Boa Esperança já teve sua fundação e a laje do piso da plataforma concluídas e está em fase de levantamento de pilares e paredes. Ademais, até o presente momento, foi adquirido todo o quantitativo de trilhos (3,4 km de via) para o Contrato 11/2020 e parte para o Contrato 12/2020. Sobre o avanço financeiro das obras, registra-se um total de R$ 11.806.788,14 medidos e pagos, em relação a soma dos contratos 11/2020 e 12/2020, Linha Branca Fase I, II e III respectivamente, e CTR 07/2021, Linha Roxa, representando 16,15%, do total. Os referidos serviços são acompanhados de relatório fotográfico (Peça 111, p. 16-22) .
Análise:
Observa-se o empenho do MDR em prover recursos orçamentários para custear as obras em comento, sendo os certames prioridade da pasta. Assim, assiste razão ao ministério sobre o aspecto da suficiência do crédito alocado, dando viabilidade econômico-financeira ao andamento das obras contratadas nos certames em tela.
No correr do presente trabalho, os referidos aportes foram efetivamente analisados, e diante da desatualização da documentação apresentada, chegou-se então à constatação de que os investimentos teriam risco de descontinuidade, se o fluxo orçamentário não fosse assegurado (peças 116 e 117) .
Por fim, contudo, ao se confrontar a execução física e financeira dos contratos referentes às obras de implantação das linhas, frente a disponibilidade existente de recursos, ficou assente que, nesta fase de execução, não havia temor da paralisação dos investimentos, nos exercícios financeiros contratados.
Considera-se assim, diante do cenário dos valores já empenhados e a empenhar, bem como da regularidade com que vêm sendo executadas as obras, sem paralisações ocasionadas por qualquer interferência física ou institucional de outros órgãos responsáveis por serviços que circundam a via férrea, que não há risco orçamentário.
Desta forma, propõe-se o acatamento da informação prestada pelo MDR, sem necessidade de adoção de providência adicional por parte do Tribunal em relação ao achado.
 (i) posicionamento ministerial sobre a sustentabilidade e adequação dos estudos de viabilidade técnica, econômica e ambiental dos empreendimentos, inclusive quanto a sua operação 
As demais três questões direcionadas ao MDR foram destinadas ao Departamento de Planejamento Integrado e Ações Estratégicas da SMDRU, conforme despachos internos (peças 136-138) , sendo, por esse órgão setorial, respondidas por meio da peça 139.
Principia o DPAE em lembrar do art. 1º do Decreto 9.999/2019, que dispõe sobre a qualificação da Companhia Brasileira de Trens Urbanos (CBTU) no âmbito do Programa de Parcerias de Investimentos da Presidência da República (PPI) e sobre a sua inclusão no Programa Nacional de Desestatização (PND) . 
O estabelecimento da inclusão da empresa no âmbito do PPI e no PND implica que a empresa está em processo de desestatização e assim segue o que determinam a Lei 9.491/1997 e o Decreto 2.594/1998, que regulamenta esta lei.
No referido decreto acima, na Seção II - Dos Atos Dependentes de Autorização do Conselho do Programa de Parcerias de Investimentos da Presidência da República - CPPI, em particular no seu art. 47 (citado abaixo) apresenta restrições para quanto ao investimento em infraestrutura e adquirir bens, contrair obrigações financeiras, sem a devida autorização do CPPI.
Art. 47. A partir de sua inclusão no PND, a sociedade não poderá: 
I - alienar elementos do seu ativo permanente ou adquirir bens que nele venham a ser registrados sem prévia autorização do CPPI, exceto os necessários à manutenção e operação da empresa; 
II - contrair obrigações financeiras sem prévia autorização do CPPI, exceto aquelas necessárias à manutenção e operação da empresa. 
Parágrafo único. A partir da fixação, pelo CPPI, do preço mínimo das ações ou bens objeto de alienação, a sociedade não poderá praticar atos que impliquem diminuição do seu patrimônio líquido, inclusive distribuição de dividendos e redução de capital mediante distribuição de reservas, sem prévia autorização do CPPI.
Da mesma forma, o Decreto 2.594/1998, na seção III, Da Vinculação das Empresas Incluídas no Programa Nacional de Desestatização no seu art. 59 (citado abaixo) regulamenta que as empresas incluídas no PND, continuam vinculadas aos ministérios no Decreto 9.660/2019, sendo subordinadas administrativamente ao Ministério da Economia que adotará as medidas necessárias ao processo de desestatização. 
Art. 59. Sem prejuízo da vinculação de que trata o Decreto nº 9.660, de 1º de janeiro de 2019, as empresas incluídas no PND e as empresas titulares de participações acionárias incluídas no referido Programa ficarão administrativamente subordinadas ao Ministério da Economia, que, no âmbito de suas competências, adotará as medidas necessárias à efetivação dos processos de desestatização. (Redação dada pelo Decreto 10.006/2019) .
Portanto, com base na legislação supracitada, entende-se que a CBTU está vinculada ao Ministério do Desenvolvimento Regional, porém as tratativas para a desestatização, questões administrativas e todo o investimento a ser feito pela empresa, deve ser autorizado e avaliado pelo Ministério da Economia e CPPI, cabendo a estes, a vedação de assunção de obrigação financeira e aquisição de bens e contratações que não correspondam às necessidades de operação do negócio.
Desta forma, quanto à solicitação de posicionamento sobre a sustentabilidade e adequação dos EVTEAs, a SMDRU se posicionou em consultas anteriores no sentido de considerar relevante tais obras de mobilidade, uma vez que proporcionam o desenvolvimento econômico da região, gerando empregos e acesso às infraestruturas de saúde e de educação, não entrando no mérito de suficiência ou aprovação, por não se tratar de empreendimento pertencente à carteira de projetos de mobilidade da referida secretaria, tendo o investimento em tela já sido avaliado e aprovado pelo CPPI, conforme Resolução CPPI 143/2020, na qual aprova os investimentos na Companhia Brasileira de Trens Urbanos S. A. - CBTU, publicado no DOU em 16/11/2020, Edição 218, Seção 1, Página 4.
Análise:
Verifica-se, na resposta do MDR, ao efetivamente não se posicionar sobre a viabilidade técnica e operacional dos empreendimentos em tela, a tentativa de se exonerar da responsabilidade de exercer a supervisão ministerial sobre a CBTU, mormente nos projetos referentes à praça de Natal.
Essa questão, do eventual cerceamento de poderes da supervisão ministerial sobre empresas incluídas no PND, foi enfrentada recentemente nos autos da desestatização do metrô de Belo Horizonte (TC Processo 004.587/2022-7) . No correr desses trabalhos, o próprio Ministério da Economia esclareceu que sua atividade não se confunde com a supervisão ministerial.
Para tanto, foi emitido o despacho da Secretaria Especial de Desestatização, Desinvestimento e Mercado (aqui juntado como peça 143) , no qual se responde ao questionamento original da equipe de fiscalização sobre esse ponto.
Dessarte, a SEDDM informa que (peça 143, p. 5-6) : 
Sobre esse entendimento do TCU faz-se necessário esclarecer. Em verdade, a supervisão ministerial, em sua essência, permanece com o ministério original, na medida em que este continua sendo o definidor das políticas públicas para o setor em que a entidades está inserida. Nessa medida, a supervisão ministerial, entendida como controle finalístico (em oposição ao controle hierárquico, existente entre órgãos da mesma pessoa jurídica) , segue intocável. De fato, a simples inclusão da empresa no PND não a exime de continuar a perseguir seu objeto social e, nesta medida, é preciso verificar o nível de atendimento da política pública correlata. O que ocorre em relação ao art. 59 em referência é que certos poderes atribuídos ao Ministro supervisor, previstos no Decreto-Lei nº 200/1967, são transferidos para o Ministro da Economia, de modo que esta autoridade possa orientar certos aspectos da governança, a fim de que o processo de desestatização possa avançar a tempo e modo devidos, com poderes para indicar administradores e acessar diretamente informações de seu interesse, mas sem prejuízo às atividades anteriores da empresa. Desse modo, temporariamente, a empresa estatal passa a ter dupla vinculação: uma típica de supervisão ministerial, finalística, que remanesce com a Pasta original, e outra, ora denominada pelo art. 59 de subordinação administrativa, afeta ao Ministro da Economia, nos limites dos poderes definidos nessa norma.
Portanto, dessa exegese é que decorre a aplicação prática, adotada pelo Ministério da Economia em todas as desestatizações operacionalizadas, de que a supervisão ministerial sobre matéria finalística não sofre cerceamento nem limitação. A nova relação do ente com o ministro da Economia, denominada de subordinação administrativa, não se confunde, pois, com a tradicional relação de supervisão ministerial, sendo apenas um novo liame organizacional.
Conclui-se, portanto, como descabida a tentativa do MDR de se exonerar da responsabilidade de, no exercício de sua supervisão ministerial, se posicionar sobre a sustentabilidade econômica, financeira e operacional das obras da CBTU em Natal. No caso vertente, inexistente o posicionamento ministerial, abordaremos o achado a partir das respostas prestadas pela CBTU abaixo.
Inobstante isso, considera-se necessária a formulação de comunicação sobre o entendimento vigente sobre os poderes da supervisão ministerial, de forma a dar ciência ao MDR que abster-se de exercer sua supervisão ministerial sobre questões finalísticas de empresa incluída no PND infringe o art. 59 do Decreto 2.594/1998, posto que a subordinação administrativa, ali tratada, não se constitui em transferência da supervisão ministerial exercida pela pasta à qual a empresa estatal se vincula.
 (iii) detalhamento das consequências de eventual suspensão ou cancelamento dos certames
Ressalta o DPAE que há que se considerar que o empreendimento se encontra numa situação de plena, regular e avançada execução contratual, já tendo sido realizadas várias intervenções dentro da área urbana dos municípios, com transposição de postes de rede elétrica e adequação viária e de outros equipamentos públicos pelos municípios, de forma a permitir a continuidade das obras. 
Nota-se os impactos sociais, econômicos e financeiros decorrentes do atraso na fruição dos benefícios de um empreendimento pela população; os riscos sociais, ambientais e à segurança da população local decorrentes do atraso na obtenção dos benefícios do empreendimento; o custo da deterioração ou perda de materiais adquiridos ou serviços executados; as despesas necessárias à preservação das instalações e dos serviços já realizados; as despesas inerentes à desmobilização e ao posterior retorno às atividades; os empregos diretos e indiretos perdidos em razão da paralisação; custos para realização de nova licitação ou celebração de novo contrato; e o custo de oportunidade do capital durante o período de paralisação. 
Assim, uma eventual suspensão ou cancelamento do empreendimento geraria perdas consideráveis para a população do território em intervenção, tanto sociais como econômicas - conclui o posicionamento técnico do DPAE.
Análise:
No que se refere ao tema em comento, verifica-se que a resposta do MDR não acrescentou informação nova, limitando-se a elencar possíveis consequências da suspensão ou cancelamento das obras. O objetivo do questionamento era verificar a existência de plano de contingência para eventual suspensão dos certames, o que, na prática, o ministério mostrou que não tinha.
Contudo, também na esfera prática, essa hipótese de suspensão das obras não ocorreu, como verificado na resposta da CBTU (peça 140) e nos informes da conclusão do Trecho I da Linha Branca (disponibilizadas diretamente no site da CBTU: https://www.cbtu.gov.br/index.php/pt/135-administracao-central/9409-governo-federal-entrega-estacao-da-linha-branca-da-cbtu-natal, acesso em 30/9/2022) , pelo que se observa que as obras transcorreram dentro dos prazos previstos.
Dessa forma, consoante exposto acima, somos pelo acatamento da justificativa apresentada, não gerando necessidade de providência a ser tomada pelo Tribunal acerca do achado.
 (iv) possíveis medidas alternativas à suspensão ou ao cancelamento que possam ser adotadas e promovam o saneamento das irregularidades
Em cota singela, o DPAE afirma que as medidas alternativas à suspensão ou cancelamento devem ser discutidas com o ME e CPPI, pois como exposto anteriormente, a empresa no processo de desestatização está subordinada administrativamente ao Ministério da Economia, o qual adotará as medidas necessárias caso essa situação ocorra.
Análise:
Novamente, nota-se a tentativa do MDR em se desvencilhar de sua responsabilidade de supervisão ministerial sobre a empresa CBTU. Conforme detalhado acima, a inclusão da empresa no PND não a exime desse mister, ainda mais nas praças operacionais que não foram submetidas a modelagem para desestatização - como é o caso de Natal.
Portanto, não assiste razão ao MDR em sua resposta, pelo que reforça a necessidade da formulação da ciência exposta acima [item 36], de modo a esclarecer definitivamente o ministério quanto a essa questão.
Síntese dos argumentos da CBTU
Impende destacar que a CBTU não apresentou resposta estruturada nos tópicos constantes na oitiva a ela formulada, mas formulou comentários vinculados às contratações objeto desta auditoria (que a equipe já tinha tido acesso no curso dos trabalhos) , seguidos de vários anexos, muitos deles já apresentados anteriormente, unindo-os numa longa peça de 611 páginas - 1 a 46 comentários e 47 a 611 anexos - (peça 140) , que repete os tópicos apresentados na manifestação sobre a reclassificação dos achados, de modo que faremos sua análise seguindo essa mesma estruturação.
III.1. Estudos de viabilidade técnica, econômico-financeira desfavoráveis e com parâmetros econômicos inadequados.
Inicialmente a CBTU esclarece que os Estudos de Viabilidade Técnica, Econômica e Ambiental (EVTEAs) , ora atacados, embasaram todos os projetos e, por conseguinte, a atual execução das obras que já se encontram bem adiantadas, cabendo ressaltar que se subsidiaram em informações eminentemente técnicas e objetivas e em dados complementares fornecidos pelos municípios abrangidos pela expansão pretendidos.
Há que se considerar ainda que as obras se encontram em situação de plena, regular e avançada execução contratual, já tendo sido realizadas várias intervenções dentro da área urbana dos municípios, com transposição de postes de rede elétrica e adequação viária e de outros equipamentos públicos pelos municípios, de forma a permitir a continuidade das obras. Ademais, ressalta-se que os referidos estudos de viabilidade foram devidamente analisados e aprovados pelos órgãos competentes, tanto do MDR quanto do ME.
Esclarece a CBTU (peça 140, p. 7) , que tanto a Nota Técnica 12/2020/CGGE/DEMOB/SMDRU-MDR da Coordenação-Geral de Gestão de Empreendimentos, do Ministério do Desenvolvimento Regional, de 28/9/2020, como a Resolução CPPI 143, de 13/11/2020, autorizaram a CBTU a promover os investimentos das Linhas Branca e Roxa na região metropolitana de Natal, destacando a relevância dos investimentos de expansão que já demonstrava a viabilidade do projeto e a aprovação dos Estudos de Viabilidade Técnica, Econômica e Ambiental, conforme pode-se verificar abaixo:
LINHA BRANCA TRECHO I (...) 3.16. Após a análise do referido estudo, temos que o projeto é relevante à cidade de Parnamirim-RN, pois proporciona o desenvolvimento econômico da região, gerando empregos e acesso às infraestruturas de saúde especializadas e de educação, uma vez que proporcionará um aumento na demanda previsto pela CBTU Natal de até 1.920 passageiros/dia e consequente aumento na arrecadação desta unidade. 3.17. Com estes predicados o projeto é relevante à sociedade e à melhora da mobilidade urbana na região. 
LINHA BRANCA TRECHO II E III 3.21. Da mesma forma o projeto é relevante ao município de São José de Mipibu e também ao município de Nísia Floresta, pois proporciona o desenvolvimento econômico da região, gerando empregos e acesso as infraestruturas de saúde especializadas e de educação, uma vez que proporcionará um aumento na demanda previsto pela CBTU Natal de até 4.800 passageiros/dia e consequente aumento na arrecadação desta unidade. 
LINHA ROXA TRECHO I 3.24. Quanto à relevância, o mesmo se mostra muito importante ao município de São Gonçalo do Amarante, pois proporciona o desenvolvimento econômico da região, gerando empregos e acesso às infraestruturas de saúde especializadas e de educação, uma vez que proporcionará um aumento na demanda previsto pela CBTU Natal de até 1.934 passageiros/dia e consequente aumento na arrecadação desta unidade.
No mesmo pórtico, a Resolução CPPI 143, de 13/11/2020, autoriza a CBTU a promover os investimentos das Linhas Branca e Roxa na região metropolitana de Natal, destacando a relevância dos investimentos de expansão. Essa decisão foi devidamente referendada pela Resolução CPPI 158, de 2/12/2020 (peça 140, p. 8-9) .
Lembra a empresa que o transporte ferroviário de passageiros possui função social, sendo necessário o subsídio por parte do estado, premissa comprovada ao longo dos anos em todas as operadoras ferroviárias, tanto nacionais como no exterior. Reitera, ainda, que os ganhos gerados seriam expressos em qualidade de vida da população, desenvolvimento social e, consequentemente, desenvolvimento da cidade que passa a receber polos potenciais de comércios e serviços ao redor das estações ferroviárias mais carregadas.
Destaca que as prefeituras de Nísia Floresta, São José de Mipibu e São Gonçalo do Amarante se comprometeram a realizar a integração dos sistemas de transporte dos municípios aos sistemas de trens, o que resultaria em acréscimo de passageiros pagantes e consequentemente melhores resultados financeiros.
Ainda em relação à viabilidade financeira dos empreendimentos, especificamente sobre despesas operacionais (OPEX) , no cenário dos 3 empreendimentos, destaca a CBTU que um bom indicador para a análise de viabilidade do empreendimento em questão é o custo por passageiro (R$/passageiro) . E este, para os 3 cenários propostos, aponta diminuição do déficit do sistema de forma global. 
Para o custo por passageiro dos novos usuários, estimados no Cenário Padrão de cada empreendimento, observa-se um fluxo de caixa positivo em relação ao incremento do custo operacional, e, portanto, sendo um valor de custo abaixo de R$ 2,00 por passageiro, abaixo do valor tarifário da CBTU. Sobre o custo por passageiro, atualizado para o valor da tarifa em vigor de R$ 2,50 e com as atualizações cabíveis de custos mensal médio, observa-se que após as implantações dos projetos, este valor reduzirá de R$ 11,95 para R$ 5,47.
Exara, a partir desta análise, que há contribuição direta dos novos empreendimentos na redução dos subsídios à Companhia e na busca de tornar a CBTU mais atrativa para potenciais privatizações de suas unidades, ou seja, não comprometeria o processo de desestatização. 
Sobre a taxa de cobertura, já como valor atual da tarifa, qual seja R$ 2,50, observa-se que as implantações dos projetos propostos aumentarão de 20,92% (receita/custo) para 45,68%, após a conclusão dos três projetos, ou seja, a taxa de cobertura do sistema mais que duplicará.
Fonte: peça 140, p. 13
Ressalta, ainda, que os cálculos realizados à época levaram em consideração a tarifa anterior, no valor de R$ 2,00, sendo o valor atual de R$ 2,50, observando-se que a taxa de cobertura (percentual dos custos operacionais cobertos pela arrecadação de tarifas) antes calculada já se encontra desatualizada, evidenciando-se um incremento de fluxo de caixa, o que torna os empreendimentos mais positivos.
Necessário ressaltar ainda a importância da análise da viabilidade operacional que se apresenta vantajosa em todos os cenários propostos para os três projetos em questão, inclusive no cenário mais pessimista, considerando os incrementos de custos operacionais no sistema existente. Assim, após a conclusão dos empreendimentos, tem-se uma diminuição do déficit no sistema operacional, reduzindo a necessidade de subvenção do Governo Federal, conforme demonstrado na tabela abaixo, a qual levou em consideração a tarifa atual do sistema (R$ 2,50) .
Fonte: peça 140, p. 14
Reafirmando seu compromisso em garantir a concretização da integração dos modais após a conclusão das obras, a CBTU empreendeu esforços para firmar Acordos de Cooperação Técnica com os Municípios de Parnamirim, São José de Mipibu, Nísia Floresta e São Gonçalo do Amarante, cujos extratos foram publicados no Diário Oficial da União, em 30/09/2021. Por meio do mencionado documento, os municípios se comprometem a realizar a compatibilização da grade horária entre ônibus, ou outros meios de transporte público do município, com os horários dos VLTs e ainda se comprometem a custear eventuais pesquisas e/ou visitas técnicas necessárias à implementação de um plano de trabalho para executar o objeto do Acordo de Cooperação Técnica.
Sobre o andamento atual da obra, os avanços físicos relativos à obra civil, excluindo a aquisição de trilhos, apresentam serviços de terraplenagem em aproximadamente 18 km de via permanente, o que representa um percentual de 76,92% em relação a extensão total da obra da Linha Branca, Trechos I, II e III. A estação Boa Esperança já teve sua fundação e a laje do piso da plataforma concluídas e está em fase de levantamento de pilares e paredes. Ademais, foi adquirido todo o quantitativo de trilhos (3,4 km de via) para o Contrato 11/2020 e parte para o Contrato 12/2020. Sobre o avanço financeiro das obras, registra-se um total de R$ 11.806.788,14 medidos e pagos, em relação a soma dos contratos 11/2020 e 12/2020, Linha Branca Fase I, II e III respectivamente, e CTR 07/2021, Linha Roxa, representando 16,15%, do total. Os referidos serviços são acompanhados de relatório fotográfico (peça 111, p. 16-22) .
Análise:
Importante ressaltar que o aspecto da viabilidade econômico-financeira já foi objeto de análise inicial quando o Ministro Relator Aroldo Cedraz revogou medida cautelar anteriormente imposta, em processo de Representação, por ocasião de agravo interposto pela CBTU. Naquele momento, o que se teve questionado cautelarmente foi tão somente a existência ou não de algum estudo de viabilidade do empreendimento proposto, bem como aderência aos planos de mobilidade dos municípios afetos à intervenção.
Naquele momento, o Ministro Relator Aroldo Cedraz julgou o agravo interposto pela CBTU, constatando que (peça 33, p.2) :
[...] os municípios da região metropolitana de Natal/RN possuem planos de mobilidade aprovados, bem como há documento técnico produzido pela CBTU (peça 72) que relaciona a aderência dos investimentos propostos ao referido instrumento de planejamento urbano. Além desses, foram protocolados os estudos de viabilidade técnica e econômico-financeiras das linhas roxa e branca (peças 84-87) do sistema metroviário potiguar que podem ter sido utilizados para subsidiar a decisão das instâncias executivas e decisórias da CBTU a realizarem os investimentos ora questionados. Assim, a existência dos planos de mobilidade dos municípios, do documento técnico produzido pela CBTU e dos estudos de viabilidade entendo que restou afastado o requisito da fumaça do bom direito presente na cautelar ora combatida.
No presente trabalho, os referidos estudos foram efetivamente analisados, e diante da desatualização da documentação apresentada, chegou-se à constatação de que os investimentos trariam prejuízos a União, motivo pelo qual o achado foi classificado como proposta de irregularidade grave com recomendação de paralização (pIGP) .
Entretanto, por meio de documentação complementar, não disponibilizada à equipe de auditoria à época da execução dos trabalhos da fiscalização, a CBTU reitera seu interesse e compromisso em melhorar os indicadores de eficiência dos sistemas de transportes sobre trilhos na região metropolitana de Natal e traz novos cálculos, com base em evidências, os quais direcionam para uma melhora da situação financeira da empresa a partir dos novos investimentos propostos, bem como adequação das tarifas (peças 116 e 117) .
Agora, ao apresentar novos dados da atualização dos EVTEAs, bem como da execução física e financeira dos contratos referentes às obras de implantação das linhas, ficou assente, nesta fase de execução, a aderência do planejado ao intuito de reduzir o déficit operacional do sistema (já efetuado o aumento da tarifa para R$ 2,50) , e a empresa logrou demonstrar que a paralisação dos investimentos poderia ocasionar prejuízos maiores do que permitir sua continuidade.
Contudo, não se pode afirmar que a situação deixa de ser grave, pois o sistema STU/Natal continuará a ser deficitário, mesmo com o investimento ora sendo feito. De fato, a viabilidade financeira do investimento está intrinsicamente dependente de ações do governo estadual e dos diversos municípios afetos, os quais deverão promover a integração dos modais e realocar linhas de ônibus. 
De toda forma, como a empresa demonstrou o empenho e o compromisso dos entes subnacionais em alcançar esse mister, propõe-se acatar a manifestação da CBTU, sem a necessidade de formulação de providência adicional por parte deste Tribunal.
III.2. Obra licitada sem Licença Ambiental prévia 
A CBTU argumenta que, nas Licitações Eletrônicas 001 e 003/2020, que tratam da Linha Branca, tendo em vista que foi expedida Licença de Regularização de Operação (LRO) pelo Instituto de Desenvolvimento Sustentável e Meio Ambiente do Rio Grande do Norte (Idema) , a qual autoriza a implantação e operação do empreendimento, bem como regulariza a pendência da licitação sem licença, convalidando, ainda, os atos praticados, estão saneados os achados.
Quanto à Linha Roxa (Licitação Eletrônica 002/2020) , foi informado que a Licitação Eletrônica já se encontra devidamente homologada, tendo as licenças ambientais necessárias regularmente emitidas, com contrato celebrado, ordem de serviço emitida e execução iniciada. Assim, repise-se que, considerando que o relatório julgou saneado o vício da ausência de licença ambiental prévia, com a emissão posterior da licença ambiental necessária nas LEC 001 e 003/2020, por analogia, consideraram que o vício apontado na LEC 002/2020 também se encontra devidamente sanado.
Ressalta-se que a licença ambiental prévia da Linha Roxa foi requerida junto à Secretaria Municipal de Meio Ambiente e Urbanismo (SEMURB) de São Gonçalo do Amarante, órgão competente para emissão da licença pretendida, nos termos do art. 6 da Resolução 237/1997 do Conama, pois diferentemente do que ocorreu nas Licitações Eletrônicas 001 e 003/2020 (Linha Branca) , nas quais as obras abrangiam mais de um município (Parnamirim, São José do Mipibu e Nísia Floresta) - o que atraiu a competência do licenciamento ambiental para o Idema, de acordo com o inciso III do art. 5º da resolução supracitada; a Licitação Eletrônica 002/2020 (Linha Roxa) abrange somente o município de São Gonçalo do Amarante, e não interfere em nenhuma unidade de conservação, consequentemente, a Secretaria Municipal de Meio Ambiente e Urbanismo desse município é a responsável por emitir as licenças ambientais referentes ao empreendimento da Linha Roxa (peça 140, p. 27) .
Considerando, pois, todos os dispositivos legais apresentados, o pedido de Licença Simplificada Prévia foi feito à SEMURB de São Gonçalo do Amarante no dia 28/8/2020, portanto, antes da realização da Licitação Eletrônica 002/2020, sendo a Licença Simplificada Prévia emitida no dia 12/5/2021, antes da assinatura do Contrato 007/2021 resultante da LE 002/2020.
Por fim, considerando que os empreendimentos se encontram devidamente licenciados - a Linha Branca pelo Idema (por abranger mais de um município) e a Linha Roxa pela SEMURB de São Gonçalo do Amarante (pois abarca somente este município) , e que foram prestados os esclarecimentos requeridos no item b.2 (iii) do Ofício 5.2245/2021-TCU/Seproc, pugnaram pela descaracterização da F/I sob análise, nos termos do inciso I do art. 250 do Regimento Interno do TCU, uma vez que não há transgressão a norma legal ou regulamentar de natureza contábil, financeira, orçamentária, operacional ou patrimonial.
Análise:
De plano, esclarece-se que a finalidade da oitiva acerca do mencionado item (iii)  justificativa pela escolha do pedido simplificado de licenciamento junto ao Idema e informação sobre o status atual do licenciamento ambiental da Linha Roxa - era justamente trazer luzes acerca do tratamento diferenciado no licenciamento da Linha Roxa em relação a Linha Branca.
Nesse sentido, considera-se aceitáveis os argumentos expostos pela CBTU e entende-se cabível seu acatamento integral. E, uma vez que a referida licença de instalação fora emitida antes do início efetivo da obra, a irregularidade da licitação sem licenciamento prévio não mais subsiste, pelo que o achado se encontra saneado, sem a necessidade de formulação de providência adicional por parte deste Tribunal.
III.3. Julgamento irregular de recursos interpostos durante a licitação
Inicialmente, a CBTU ressalta, que, em síntese, os procedimentos licitatórios transcorrem da seguinte forma:
1. No dia marcado para a abertura das propostas, o sistema é aberto para conferência das propostas iniciais, com as quais os licitantes dão início aos lances, momento em que o Presidente da Comissão Especial de Licitação - CEL - verifica se há algum preço manifestamente inexequível, podendo excluir tal lance para que a etapa competitiva não seja comprometida; 
2. Após tal conferência, dá-se início à fase de disputa, na qual todos os licitantes passam a ofertar lances para se atingir a melhor proposta. Até esta fase as informações transcorrem em sigilo, tanto o valor estimado da contratação, quanto os fornecedores que estão participando, de forma a não haver qualquer meio de identificação dos licitantes; 
3. Encerrada a fase competitiva, o sistema disponibiliza, em ordem crescente, os licitantes com os melhores lances, sendo firmada a classificação do certame; 
4. A partir deste momento, o Presidente da CEL entra em contato com a licitante que apresentou o melhor lance para dar início à fase de negociação. 
5. Após negociação via 'chat', o Presidente da CEL solicita envio proposta ajustada ao novo preço e documentos de habilitação. Tais documentos são encaminhados à área demandante, para que atestem a adequação ou não ao previsto no Projeto Básico e planilhas de orçamento base; 
6. De posse do 'de acordo' da área demandante, o Presidente da CEL procede à aceitação da proposta e, posteriormente, à habilitação, abrindo-se prazo para registro de intenção de recurso. Caso haja intenção de recurso por parte de algum fornecedor, é aberto - no sistema - prazo para apresentação de razões, contrarrazões e decisão; 
7. Quando o recurso é julgado improcedente, dá-se a adjudicação e homologação. Quando o recurso é julgado procedente ou parcialmente procedente e tal procedência recai, especialmente, sobre critérios de habilitação, retorna-se à fase de julgamento de proposta, convocando-se a segunda colocada para que tenha início toda etapa de aceitação e habilitação, abrindo-se, novamente, prazo para intenção de recurso das fases de julgamento ou habilitação. Cumpre ressaltar que o sistema 'Comprasnet' é ativado passo a passo, ou seja, por exemplo, se está na fase de julgamento de proposta, não há possibilidade de ser realizada a habilitação antes de encerrada a fase precedente, bem como não há possibilidade de adjudicação na pendência de recurso. Ou seja, os campos operacionais do sistema são ativados fase a fase, sendo inativados após seu esgotamento ou mantendo a inativação caso ainda esteja pendente da fase anterior.
Além disso, em análise ao descrito no relatório, com vistas a ilidir as controvérsias que possam ter surgido a despeito da regularidade do certame, operado via sistema 'Comprasnet', traz ponto a ponto os seguintes esclarecimentos:
III.3.1. Da Pendência de Recurso no certame
Esclarece que o ponto do relatório que supunha que a licitação ainda estava pendente de julgamento de recurso não merece prosperar, pois, na realidade, já haviam sido julgados os recursos interpostos na sessão e o 'recurso hierárquico' juntado administrativamente. Esclarece, também, que o licitante ingressou com intenção de recurso, mas jamais protocolou as razões recursais.
III.3.2. Da desclassificação da licitante MPE Engenharia e Serviços S/A
Esclarece que nos dias em que a licitação foi retomada o sistema Comprasnet estava apresentando 'erros', conforme consta no próprio 'chat', tendo a Presidente da CEL operado o sistema para inabilitação da licitante MPE Engenharia e Serviços S/A no dia do retorno da abertura da sessão 17/2/2021, mas tendo sido publicado no sistema a inabilitação apenas no dia 18/2/2021 (peça 111, p. 35) . 
Ressalta que o fato de o sistema ter comunicado a inabilitação da referida licitante apenas um dia após o retorno da sessão, devido a algum erro ocorrido nos dias em operação, não trouxe qualquer prejuízo, posto que, conforme a regular continuidade do certame, os prazos para intenção e registro de recursos transcorreram posteriormente ao ocorrido, tratando-se apenas de operacionalidade do sistema.
III.3.3. Da negociação em ambiente eletrônico
Esclarece que o licitante que apresentou melhor proposta foi convocado via 'chat' para início da etapa de negociação, momento em que foi questionado se o serviço não poderia ser prestado por R$ 14.700.000,00. O licitante, por sua vez, informou que o valor de sua proposta era de R$ 14.800.000,00. A Presidente da CEL ainda insistiu na negociação, questionado quanto a possibilidade de desconto maior no preço informado pela licitante (peça 111, p. 35) . 
Argumenta que o fato da licitante Vipetro Construções e Montagens Industriais ter consignado o mesmo valor constante em sua peça recursal não inviabiliza a aceitação de sua proposta, uma vez que, frise-se, se a licitante tivesse informado o valor igual ao da MPE, a Presidente da Comissão de Licitação teria que aceitá-lo, considerando que não há legislação que obrigue a aceitação de proposta com preço inferior ao aceitado anteriormente por licitante desclassificada. 
Assevera, que no caso em análise, ainda houve economia de quase R$ 23.000,00 para a Administração. Por fim, registra que não se pode arguir que a Presidente da CEL aceitou lance em sede de recurso, bem como que não pode ser arguido que não houve negociação em ambiente eletrônico, sendo cristalino que o aceite da proposta, após negociação via 'chat' foi legítima e completamente coadunada com a mais estrita legalidade.
II.3.4. Da declaração de inidoneidade 
Acrescentou ainda que o Tribunal de Contas da União (TCU) , no Acórdão 1246/2020-TCU-Plenário, declarou a inidoneidade da MPE Engenharia e Serviços, o que foi verificado posteriormente pela CEL.
Análise:
O propósito da realização da oitiva, acerca desse tópico, foi permitir esclarecer o rumo das ações tomadas pela pregoeira, que não haviam ficado claras na documentação obtida no correr dos trabalhos de fiscalização (má qualidade visual dos documentos juntados ao processo administrativo) .
No que se referiu ao julgamento irregular de recursos durante a licitação, que ensejaria a possibilidade da anulação do certame ou de eventual contratação decorrente, na via administrativa ou na judicial, foram prestados esclarecimentos dos procedimentos realizados, e mesmo das decisões tomadas solitariamente pela pregoeira, restando caracterizada a justificação para o saneamento do achado.
Ademais, informa-se ter se expirado o prazo para interposição de Mandado de Segurança, sem ter sido ajuizada qualquer ação ordinária em face das decisões tomadas pela CBTU durante o certame em tela, o que demonstra que a licitante desclassificada não restou irresignada. Dessa forma, entende-se pelo acatamento da exposição formulada pela CBTU, sem a necessidade de formulação de providência adicional por parte deste Tribunal.
III.4. Dotação orçamentária insuficiente para a contratação dos empreendimentos
Inicialmente, faz-se necessário esclarecer a possibilidade de publicação dos certames licitatórios em comento, a teor do Memo/020-2020/DP do Diretor de Planejamento e Relações Institucionais que exarou a existência de crédito adicional em tramitação, amoldando-se ao disposto na alínea c do inciso I do art. 89-A do Regulamento Interno de Licitações e Contratos da CBTU, seguido pela Superintendência de Natal.
A CBTU traz documentação comprobatória de que todos os valores até agora empenhados (no montante de 51 milhões de reais, de um valor total dos contratos de R$ 73.123.225,05) já se encontram devidamente vinculados às Ordens de Serviço emitidas às Contratadas (peça 121, p .2) . Assim, do montante vinculado aos contratos citados, que totalizam o valor de R$ 73.123.225,05, já se observa empenhado atualmente cerca de 70% de todo o montante previsto.
LINHA BRANCA
Trecho I - Contrato 11/2020 Valor Total: R$ 17.243.225,05 - *100% empenhado. 
Valor empenhado em 2020: R$ 13.811.611,78 
Valor empenhado em 2021: R$ 3.431.613,27 
% conforme cronograma físico-financeiro para execução em 2020/2021: 100 %. 
*Término em 2021 
Trechos II e III - Contrato 12/2020 Valor Total: R$ 41.080.000,00 - *Aproximadamente 63% empenhado. 
Valor empenhado em 2020: R$ 15.828.188,21 
Valor empenhado em 2021: R$ 10.000.000,00 
% conforme cronograma físico-financeiro para execução em 2020/2021: 49,79 %. 
*Término em 2022 
LINHA ROXA - Contrato 007/2021 Valor Total: R$ 14.800.000,00 -*Aproximadamente 59% empenhado. 
Empenhado em 2021: R$ 8.748.656,20 
% conforme cronograma físico-financeiro para execução em 2020/2021: 48,28 % 
*Término em 2022
Destaca que o CTR 011/2020 e o CTR 007/2021 têm um prazo de vigência de 16 meses, com um cronograma físico-financeiro de 12 meses, adentrando, portanto, mais de um exercício financeiro. E, do mesmo modo, o CTR 012/2020 tem um prazo de vigência de 22 meses, com um cronograma físico-financeiro de 18 meses. 
Adicionalmente, cumpre ressaltar que a CBTU recebeu recurso do Ministério do Desenvolvimento Regional, na janela de crédito de setembro, sendo que parte desse recurso será destinado à Superintendência de Natal, em aproximadamente R$ 21.000.000,00, o que bastará para complementar o valor total dos empreendimentos. Assim, até meados de outubro do corrente ano, todos os empreendimentos estarão 100% empenhados.
Desta forma, repeliram a afirmação de que o orçamento previsto para as obras é insuficiente, assim como repeliram a afirmação de efeitos negativos provenientes de suposto atraso ou paralisação dos empreendimentos por falta de recursos, uma vez que as obras seguem em plena execução com observância do cronograma físico-financeiro respectivo e aporte orçamentário correspondente. 
Considera, diante do cenário dos valores já empenhados e a empenhar, bem como, da regularidade com que vem sendo executadas as obras, sem paralisações ocasionadas por qualquer interferência física ou institucional de outros órgãos responsáveis por serviços que circundam a via férrea, que não há risco orçamentário. 
Destarte, em resposta ao assentado no item b.2 (iv) do despacho do Min. Relator, consideram que há recurso financeiro suficiente e que não há necessidade de alternativas ao custeio da operação desses investimentos; assim, nos termos do inciso I do art. 250 do Regimento Interno do TCU, requereram o arquivamento da F/I sob análise, uma vez que não há transgressão a norma legal ou regulamentar de natureza contábil, financeira, orçamentária, operacional ou patrimonial.
Análise:
Assiste razão à resposta encaminhada pela CBTU, uma vez que corrobora a apresentada pelo MDR, nos itens 14-17 acima. Uma vez que a existência dos recursos financeiros necessários para a execução das obras dentro dos cronogramas previstos para os anos de 2020 a 2022 foi comprovada, a irregularidade de licitar sem dotação orçamentária ficou pendente apenas do entendimento exarado pela direção da CBTU, que autoriza a regional a iniciar o certame, mas vedava a assinatura de contrato sem que houvesse sido disponibilizada a respectiva dotação orçamentária.
Desse modo, e diante do avanço das obras no ritmo previsto nos cronogramas físico-financeiros dos respectivos trechos, entende-se pelo acatamento dos esclarecimentos prestados pela CBTU, sem a necessidade de adoção de providência adicional por parte deste Tribunal.
CONCLUSÃO
Quanto ao achado de estudos de viabilidade com resultados desfavoráveis, foram apresentados novos estudos considerando a nova tarifa aprovada, com valor majorado. Quanto ao achado de obra sem licença ambiental, foram apresentadas as novas licenças expedidas. Quanto ao achado de julgamento irregular de recurso, foram acostados elementos de justificativa e de providências tomadas. E, por fim, quanto ao achado de dotação orçamentária insuficiente, foram demonstrados os pedidos de suplementação feitos e as novas dotações obtidas.
Destarte, fica caracterizada a ação da Administração, na forma da movimentação promovida pela CBTU, no âmbito central junto ao MDR, e no âmbito da superintendência de Natal junto aos demais órgãos locais, no sentido do saneamento dos achados apontados no relatório de fiscalização.
Esse comportamento vai ao encontro do esperado pela equipe de auditoria quando, no parágrafo 138 do relatório, afirmava que 'a equipe considera que o rito adotado pelo tribunal para o tratamento das irregularidades enquadradas como IGP é mais célere e objetivo, no tocante a seu saneamento, que o pugnado em caso de medida cautelar'.
Ou seja, a equipe considerava mais útil e célere o rito da IGP do que o da concessão de medida cautelar suspensiva, justamente porque aquele fomentaria a Administração a buscar, já nos elementos da manifestação sobre a classificação das irregularidades, os próprios fundamentos para o saneamento dos achados. Se a equipe não considerasse saneáveis os achados, não lhe restaria outra proposta a ser formulada que não a interrupção cautelar do empreendimento.
Assim, no seguimento da tramitação processual, para o esclarecimento final dos achados, foram promovidas as mencionadas oitivas que, devidamente analisadas acima, permitem que o Tribunal possa agora se posicionar, de forma definitiva, sobre o mérito dos presentes autos.
Diante dos documentos trazidos à colação, que caracterizaram a ação da empresa e do ministério em sanear os achados de auditoria apontados no relatório de fiscalização, propomos o saneamento dos quatro achados, tanto do achado III.1. Estudos de viabilidade técnica, econômico-financeira desfavoráveis e com parâmetros econômicos inadequados, por fim reclassificado como IGC (indício de irregularidade grave que não prejudique a continuidade) , bem como dos três demais achados reclassificados como F/I (Falhas e Irregularidades) , não restando outra providência a se tomar que não o arquivamento dos presentes autos, por terem cumprido seu objetivo processual.
Inobstante isso, resta necessária a formulação de comunicação sobre o entendimento vigente sobre os poderes da supervisão ministerial, de forma de dar ciência ao MDR que não lhe é lícito abster-se de exercer sua supervisão ministerial sobre questões finalísticas de empresa vinculada e incluída no PND.
Portanto, o presente processo está em condições de ser encaminhado pela unidade técnica, para o gabinete do relator Ministro Aroldo Cedraz, para que possa ser promovida sua apreciação de mérito na forma proposta abaixo.
PROPOSTA DE ENCAMINHAMENTO
 Ante todo o exposto, submetem-se os autos à consideração superior, propondo:
a) considerar saneados os achados de auditoria tratados no âmbito do Acórdão 2154/2021-TCU-Plenário;
b) dar ciência ao Ministério do Desenvolvimento Regional (MDR) que, abster-se de exercer sua supervisão ministerial sobre questões finalísticas de empresa incluída no PND, infringe o art. 59 do Decreto 2.594/1998, posto que a subordinação administrativa, ali tratada, não se constitui em transferência da supervisão ministerial exercida pela pasta à qual a empresa estatal se vincula; 
c) comunicar à Companhia Brasileira de Trens Urbanos (CBTU) a decisão que vier a ser adotada neste processo;
d) arquivar os presentes autos, nos termos do art. 107 da Resolução - TCU 259/2014 e do art. 169, inciso V, c/c o art. 250, inciso I, do Regimento Interno/TCU."
	É o Relatório.

não há.

Não atuou.

RELATÓRIO DE AUDITORIA. FISCALIZAÇÃO REALIZADA COM O OBJETIVO DE ATUAR PREVENTIVAMENTE NA ANÁLISE DO PROJETO DE IMPLANTAÇÃO DOS INVESTIMENTOS REALIZADOS PELA COMPANHIA BRASILEIRA DE TRENS URBANOS NA REGIÃO METROPOLITANA DE NATAL - LINHA BRANCA - TRECHOS 1, 2 E 3 E LINHA ROXA - TRECHO 1. ACHADOS DE AUDITORIA SANEADOS APÓS OITIVA DOS ÓRGÃOS/ENTIDADES INTERESSADOS. CIÊNCIA À PASTA ACERCA DO DEVER DE SUPERVISÃO MINISTERIAL SOBRE QUESTÕES FINALÍSTICAS DE EMPRESA INCLUÍDA NO PROGRAMA NACIONAL DE DESESTATIZAÇÃO.

RELATÓRIO DE AUDITORIA (RA)

Unidade de Auditoria Especializada em Infraestrutura Urbana e Hídrica (AudUrbana).

Conforme consignado no Relatório precedente, cuidam os presentes autos de auditoria inserida no plano anual de fiscalizações de obras públicas desta Corte de Contas relativo ao exercício de 2021 (Fiscobras 2021) e realizada com o objetivo de atuar preventivamente na análise do projeto de implantação dos investimentos realizados pela Companhia Brasileira de Trens Urbanos (CBTU) , por meio da Superintendência de Trens Urbanos de Natal (STU-NAT) , na região metropolitana de Natal - Linha Branca - Trechos 1, 2 e 3 e Linha Roxa - Trecho 1.
2. 	No Relatório de Auditoria autuado como peça 104, elaborado pela Unidade de Auditoria Especializada em Infraestrutura Urbana e Hídrica (AudUrbana) , então denominada Secretaria de Fiscalização de Infraestrutura Urbana (SeinfraUrbana) , foram inicialmente apontados os seguintes indícios de irregularidades:
a) estudos de viabilidade técnica, econômico-financeira desfavoráveis e com parâmetros econômicos inadequados;
b) obra licitada sem licença ambiental prévia;
c) julgamento irregular de recursos interpostos durante a licitação; e
d) dotação orçamentária insuficiente para a contratação dos empreendimentos.
3.	Esses indícios de irregularidade foram provisoriamente classificados, no âmbito da AudUrbana (peças 104 a 106) , como proposta de Irregularidade Grave com Recomendação de Paralisação (pIGP) , classificação essa que, seguindo proposição da própria unidade instrutiva (peças 123 a 125) , foi posteriormente alterada por este relator mediante despacho (peça 126) , com referendo do Plenário deste Tribunal de Contas da União (Acórdão 2154/2021-TCU-Plenário; peça 131) , para Irregularidade Grave com Recomendação de Continuidade (IGC) em relação ao primeiro indício de irregularidade acima listado e para Falhas e Impropriedades (F/I) no que tange aos demais indícios.
4.	Promovidas as oitivas determinadas na sobredita decisão monocrática de peça 126, os esclarecimentos trazidos ao processo pela CBTU e pelo Ministério da Integração e do Desenvolvimento Regional (MIDR) lograram elidir a quase totalidade dos indícios de irregularidade suscitados na presente auditoria, remanescendo injustificada apenas a falta de posicionamento da mencionada pasta ministerial em relação à sustentabilidade econômica, financeira e operacional das obras da CBTU em Natal, omissão essa fundamentada pela unidade jurisdicionada na tese de que a qualificação dessa Companhia de Trens no âmbito do Programa de Parcerias de Investimentos da Presidência da República (PPI) e a sua inclusão no Programa Nacional de Desestatização (PND) nos termos do art. 1º do Decreto 9.999, de 3/9/2019, teria ensejado o deslocamento da competência de supervisão do MIDR para o Ministério da Economia.
5.	Sobre esse ponto, assiste razão à AudUrbana ao discordar da tese acima sintetizada.
6.	Em respaldo a esse posicionamento, a unidade técnica especializada deixou consignado em sua derradeira instrução de mérito (peça 144) , que o tema foi enfrentado nos autos da desestatização do metrô de Belo Horizonte (TC Processo 004.587/2022-7) , no bojo do qual o próprio Ministério da Economia esclareceu que sua atividade não se confunde com supervisão ministerial.
7.	Na ocasião, foi emitido o despacho da Secretaria Especial de Desestatização, Desinvestimento e Mercado (juntado a este TC Processo 009.595/2021-0 como peça 143) , no qual se responde ao questionamento original da equipe de fiscalização sobre esse ponto. Segue colacionado abaixo excerto do aludido despacho:
" (...) Em verdade, a supervisão ministerial, em sua essência, permanece com o ministério original, na medida em que este continua sendo o definidor das políticas públicas para o setor em que a entidades está inserida. Nessa medida, a supervisão ministerial, entendida como controle finalístico (em oposição ao controle hierárquico, existente entre órgãos da mesma pessoa jurídica) , segue intocável. De fato, a simples inclusão da empresa no PND não a exime de continuar a perseguir seu objeto social e, nesta medida, é preciso verificar o nível de atendimento da política pública correlata. O que ocorre em relação ao art. 59 em referência é que certos poderes atribuídos ao Ministro supervisor, previstos no Decreto-Lei nº 200/1967, são transferidos para o Ministro da Economia, de modo que esta autoridade possa orientar certos aspectos da governança, a fim de que o processo de desestatização possa avançar a tempo e modo devidos, com poderes para indicar administradores e acessar diretamente informações de seu interesse, mas sem prejuízo às atividades anteriores da empresa. Desse modo, temporariamente, a empresa estatal passa a ter dupla vinculação: uma típica de supervisão ministerial, finalística, que remanesce com a Pasta original, e outra, ora denominada pelo art. 59 de subordinação administrativa, afeta ao Ministro da Economia, nos limites dos poderes definidos nessa norma." (peça 143, p. 5-6) 
8.	Depreende-se desse excerto de parecer que a supervisão ministerial sobre matéria finalística não sofre cerceamento nem limitação em caso de inclusão de determinada empresa estatal no PND, posto que a nova relação do ente com o Ministério da Economia, denominada de subordinação administrativa, não se confunde com a tradicional relação de supervisão ministerial, sendo apenas um novo liame organizacional.
9.	Mostra-se descabida, destarte, segundo concluiu a equipe de fiscalização, a tentativa do MIDR de se exonerar da responsabilidade de, no exercício de sua supervisão ministerial, se posicionar sobre a sustentabilidade econômica, financeira e operacional das obras da CBTU em Natal, cabendo cientificar a referida pasta ministerial sobre esse entendimento.
10.	Nada mais havendo a ponderar, encerro meu voto, mas não sem antes deixar assente que, em relação as demais questões ventiladas nesta auditoria, adoto como razões de decidir a análise empreendida pela AudUrbana, em pareceres uniformes, às peças 144 a 146 dos presentes autos.
	Ante o exposto, VOTO por que seja adotado o Acórdão que ora submeto à apreciação deste Colegiado.
TCU, Sala das Sessões, em 22 de março de 2023.
AROLDO CEDRAZ 
Relator